【裁判字號】    97,台上,830
【裁判日期】    970424
【裁判案由】    返還不當得利
【裁判全文】
最高法院民事判決              九十七年度台上字第八三０號
上  訴  人  己○○○
            庚 ○ ○
共     同
訴訟代理人  薛 博 允律師
被 上訴 人  甲 ○ ○
            乙 ○ ○
            丙○○○
            丁 ○ ○
            戊 ○ ○
上列當事人間請求返還不當得利事件，上訴人對於中華民國九十
六年十一月二十日台灣高等法院第二審判決（九十六年度上字第
七二三號），提起上訴，本院判決如下：
    主  文
原判決除假執行部分外廢棄，發回台灣高等法院。
    理  由
本件被上訴人主張：坐落台北縣三重市○○段第三六七、一六六
二、一六六三、一六六四、一七五四、一七四七地號土地（下稱
系爭土地）係伊與訴外人陳朝榮及其他人所共有，伊每人及陳朝
榮之應有部分均為四十分之一。陳朝榮自民國（下同）八十三年
間起，於系爭土地上開設停車場營業。陳朝榮於九十二年十一月
六日去世，上訴人為其繼承人，並繼續經營停車場至九十四年六
月止。上訴人及陳朝榮未徵得他共有人全體之同意，於系爭土地
開設停車場，致伊受有損害，伊自得請求上訴人返還不當得利。
系爭土地共設有一百五十二個車位。以每一個停車位月費（新台
幣）三千元計算，全部停車位年收入五百四十七萬二千元。又依
五年時效計算，自九十年十一月二十三日起至九十二年十一月五
日止共為七一三日，由陳朝榮占用，上訴人應繼承不當得利返還
義務，自九十二年十一月六日起至九十四年六月三十日止共為六
百零三日，由上訴人庚○○占用等情，爰依不當得利之法律關係
，求為命上訴人連帶給付被上訴人各一百零八萬八千零一十一元
本息之判決（第一審判命上訴人連帶給付被上訴人各九千八百七
十五元本息；上訴人庚○○給付被上訴人各八千三百五十二元本
息，而駁回被上訴人其餘之訴。上訴人就其敗訴部分提起上訴。
被上訴人則僅就其敗訴部分中之一部，提起上訴，請求上訴人再
連帶給付被上訴人各二十五萬七千三百五十三元本息及上訴人庚
○○再給付被上訴人各二十一萬七千六百四十九元本息）。
上訴人則以：伊之被繼承人陳朝榮於九十一年開始在系爭土地整
地後供停車之用，經營期間僅三年又六個月。系爭土地除一六六
二地號之外，其餘均有三七五租約之註記，既已出租與佃農，土
地所有人即無管理使用之權能，被上訴人自無損害可言，不能主
張不當得利權利。而陳朝榮係獲得全部四房之二、三、四房同意
使用系爭土地，已占四十分之三十，參照土地法第三十四條之一
之規定意旨，亦得使用系爭土地。又系爭一六六二地號與一六六
三地號共同劃出十一個車位，但因第一個與第十一個停車位空間
太小，不能使用，另第九號停車位有電線桿，故只能使用八個車
位。伊未使用一七五四地號，而一七四七地號只使用六十個車位
，其使用率大約四成等語，資為抗辯。
原審廢棄第一審所為上訴人勝訴部分之判決，改判命上訴人再連
帶給付被上訴人各二十五萬七千三百五十三元本息及上訴人庚○
○再給付被上訴人各二十一萬七千六百四十九元本息，並駁回上
訴人之上訴，無非以：上訴人之被繼承人陳朝榮在系爭土地劃有
停車位，經營停車場之事實，業據證人江支亭證述在卷，復有土
地謄本、現場照片可稽。上訴人及其被繼承人陳朝榮（下稱上訴
人等），未經全體共有人之同意，占用使用系爭土地全部，已逾
越其應有部分之範圍，侵害被上訴人及其他共有人之共有權，致
被上訴人受有相當於租金之損害，自已構成不當得利。系爭土地
，除第一六六二地號外，其餘五筆土地依土地謄本之記載，固均
有三七五租約之註記，但系爭土地早已非耕地，且早在七十七、
七十八年間即因上述都市計劃改為住宅區、商業區，即未耕作而
荒廢，依耕地三七五減租條例第十六條第二項規定，原訂租約亦
屬無效。系爭第一六六二、一六六三、一六六四地號土地共設有
十一個停車位，第一七四七地號設有七十四個車位，第一七五四
地號設有十六個車位，第三六七地號設有五十一個車位，全部系
爭六筆土地共設有一百五十二個車位，上訴人自承系爭一六六二
地號之停車位收入為一個停車位月費三千元。依此計算，全部一
百五十二個停車位年收入五百四十七萬二千元。依起訴前五年內
，自九十年十一月二十三日起至九十二年十一月五日止由陳朝榮
占用所生之不當得利，由上訴人繼承不當得利返還義務。自九十
年十一月六日起至九十四年六月止，由上訴人庚○○一人占用，
應由上訴人庚○○返還此期間之不當得利，則被上訴人除原審判
決已命給付之金額外，每人各得再請求上訴人連帶給付二十五萬
七千三百五十三元本息。自九十二年十一月六日起至九十四年六
月三十日止，除原審判已命給付之金額外，每人各得再請求上訴
人庚○○給付二十一萬七千六百四十九元本息等詞，為其判斷之
基礎。
按所有權以外之公同共有財產權之爭執，如由公同共有人一人起
訴者，依民法第八百三十一條之規定準用同法第八百二十八條第
二項之結果，除依其公同關係所由規定之法律或契約另有規定外
，須得其他公同共有人全體之同意，始能謂當事人之適格無欠缺
（本院三十九年台上字第七三三號判例參照）。而當事人適格與
否，乃法院應依職權調查之事項。系爭土地係被上訴人與上訴人
之被繼承人陳朝榮於九十三年九月十三日因繼承登記，每人取得
應有部分各四十分之一，有土地登記簿附卷可稽（見一審卷十五
頁以下）。則系爭土地在九十三年九月十三日辦理繼承登記以前
，顯然為被上訴人與上訴人之被繼承人陳朝榮及其他共有人公同
共有之財產。而本件被上訴人以上訴人等未徵得他共有人全體之
同意，於系爭土地開設停車場，超越其應有部分，請求返還不當
得利，則該項不當得利之債權，在九十三年九月十三日以前，仍
為公同共有，除得其他全體公同共有人之同意外，無由被上訴人
單獨受領之權（本院七十四年台上字第七四八號判例參照），被
上訴人起訴自須得其他公同共有人全體之同意，始能謂當事人之
適格無欠缺。原審未查明被上訴人就該部分之請求，有無得其他
公同共有人全體之同意，即遽為上訴人不利之論斷，自嫌疏略。
次查不當得利制度，旨在調整因財產變動所造成之不公平現象，
故依不當得利法則請求返還不當得利，其得請求返還之範圍，以
對方所受之利益為度，非以請求人所受損害若干為準（本院六十
一年台上字第一六九五號判例參照）。本件被上訴人主張上訴人
等占用系爭土地經營停車場，則其不當得利之計算自應以上訴人
等所能使用之停車位為準。系爭土地經第一審法院履勘結果，其
中第一七四七號、三六七號土地均有鐵皮屋占用，一六六四號則
為水溝用地（見一審卷九十六頁、九十七頁），則上訴人抗辯：
系爭停車位並非全部可以作停車使用云云，似非全然無據。原審
未詳予查明，遽以被上訴人所主張之一百五十二個停車位作為計
算不當得利之標準，亦嫌率斷。上訴論旨，指摘原判決不當，求
予廢棄，非無理由。
據上論結，本件上訴為有理由。依民事訴訟法第四百七十七條第
一項、第四百七十八條第二項，判決如主文。
中    華    民    國  九十七  年    四    月  二十四  日
                      最高法院民事第六庭
                          審判長法官  朱  建  男
                                法官  顏  南  全
                                法官  林  大  洋
                                法官  鄭  傑  夫
                                法官  蘇  清  恭
      本件正本證明與原本無異
                                      書  記  官
中    華    民    國  九十七  年    五    月   十二   日
                                                      K


司法院資訊處製作；財團法人民間司法改革基金會備份。
